ACORDAO-COMPLETO-2435008

ACÓRDÃO 4614/2021 ATA 8/2021 - SEGUNDA CÂMARA

VISTOS, relatados e discutidos estes autos de tomada de contas especial instaurada pela Superintendência Regional do Sul do Pará do Instituto Nacional de Colonização e Reforma Agrária, em razão de irregularidades em razão de irregularidades na prestação de contas final do Convênio CRT/MB 10024/2005, que tinha por objeto a prestação de serviços de assistência técnica, social e ambiental (ATES) e a elaboração de plano de desenvolvimento do assentamento (PDA) e de plano de recuperação de assentamento (PRA) a diversas famílias em diferentes assentamentos do Incra.
		ACORDAM os Ministros do Tribunal de Contas da União, reunidos em sessão da Segunda Câmara, diante das razões expostas pelo relator, em:
		9.1. excluir a responsabilidade dos Srs. Eduardo da Silva Kataoka e Milton Zimmer Schneider na presente relação processual;
		9.2. considerar revel o Sr. Williamson do Brasil de Sousa Lima, com fundamento no § 3º, art. 12, Lei 8.443, de 16 de julho de 1992;
		9.3. rejeitar as alegações de defesa apresentadas pela Empresa de Assistência Técnica e Extensão Rural do Estado do Pará;
		9.4.  nos termos dos arts. 1º, inciso I, 16, inciso III, alínea "c", e § 2º, alínea "a", da Lei n. 8.443/1992 c/c os arts. 19 e 23, inciso III, da mesma Lei, e com os arts. 1º, inciso I, 209, inciso III e § 5º, inciso I, 210 e 214, inciso III, do Regimento Interno do TCU, julgar irregulares as contas da Empresa de Assistência Técnica e Extensão Rural do Estado do Pará (05.402.797/0001-77) e do Sr. Williamson do Brasil de Souza Lima (XXX.992.742-XX) , e condená-los, nas formas a seguir indicadas, ao pagamento das quantias a seguir especificadas, com a fixação do prazo de 15 (quinze) dias, a contar da notificação, para comprovarem, perante o Tribunal (art. 214, inciso III, alínea "a", do Regimento Interno) , o recolhimento da dívida aos cofres do Instituto Nacional de Colonização e Reforma Agrária, atualizada monetariamente e acrescida dos juros de mora, calculados a partir da data discriminada, até a data do recolhimento, na forma prevista na legislação em vigor:
Responsável individual: Empresa de Assistência Técnica e Extensão Rural do Estado do Pará: 
	Data de Ocorrência 
	Valor Histórico (R$) 

	16/03/2007 
	4.145,92 

	19/03/2007 
	114.882,86 

	19/04/2007 
	200.679,64 

Responsáveis solidários: Empresa de Assistência Técnica e Extensão Rural do Estado do Pará e Williamson do Brasil de Sousa Lima: 
	Data de Ocorrência 
	Valor Histórico (R$) 

	10/12/2007 
	3.704,70 

	10/12/2007 
	229.874,82 

	11/12/2007 
	162.032,56 

	04/04/2008 
	1.752,07 

	08/04/2008 
	157.258,95 

		9.5. autorizar, desde logo, nos termos do art. 28, inciso II, da Lei n. 8.443/1992, a cobrança judicial da dívida caso não atendidas as notificações;
		9.6. autorizar, caso solicitado, o pagamento da dívida dos responsáveis em até 36 parcelas mensais e consecutivas, nos termos do art. 26 da Lei n. 8.443/1992 c/c o art. 217 do Regimento Interno, fixando-lhe o prazo de 15 (quinze) dias, a contar do recebimento da notificação, para comprovar perante o Tribunal o recolhimento da primeira parcela, e de trinta dias, a contar da parcela anterior, para comprovar o recolhimento das demais parcelas, devendo incidir sobre cada valor mensal, atualizado monetariamente, os juros de mora devidos, na forma prevista na legislação em vigor;
		9.7. alertar aos responsáveis que a falta de comprovação do recolhimento de qualquer parcela importará no vencimento antecipado do saldo devedor, nos termos do § 2º do art. 217 do Regimento Interno deste Tribunal;
		9.8. dar ciência desta deliberação à Procuradoria da República no Estado do Pará, ao Instituto Nacional de Colonização e Reforma Agrária e ao Sr. Williamson do Brasil de Sousa Lima e demais interessados no processo, informando que o teor integral das peças que a integram poderá ser obtido no endereço eletrônico www.tcu.gov.br/acordaos e que o acesso às demais peças do processo pode ser obtido no endereço eletrônico deste Tribunal, opção "vista eletrônica".

TOMADA DE CONTAS ESPECIAL. Convênio n° 10024/2005 (Siafi:530234). Objeto: prestação de  serviços de Assessoria Técnica, Social e Ambiental - ATES e Elaboração de Plano de Desenvolvimento do Assentamento - PDA.

Segunda Câmara

Instituto Nacional de Colonização e Reforma Agrária.

3. Interessados/Responsáveis:
3.1. Interessado: Instituto Nacional de Colonização e Reforma Agrária (00.375.972/0001-60)
3.2. Responsáveis: Eduardo da Silva Kataoka (XXX.443.342-XX); Empresa de Assistência Técnica e Extensão Rural - Emater - PA (05.402.797/0001-77); Milton Zimmer Schneider (XXX.586.450-XX); Williamson do Brasil de Sousa Lima (XXX.992.742-XX).

13.1. Ministros presentes: Bruno Dantas (Presidente), Augusto Nardes, Aroldo Cedraz e Raimundo Carreiro (Relator).
13.2. Ministro-Substituto presente: André Luís de Carvalho.

EMPRESA DE ASSISTÊNCIA TÉCNICA E EXTENSÃO RURAL DO ESTADO DO PARÁ-EMATER-PARÁ

RAIMUNDO CARREIRO

Trata-se de tomada de contas especial instaurada pela Superintendência Regional do Sul do Pará do Instituto Nacional de Colonização e Reforma Agrária (Incra/SR-27) em desfavor da Empresa de Assistência Técnica e Extensão Rural do Estado do Pará (Emater-PA) , de Eduardo da Silva Kataoka e de Williamson do Brasil de Souza Lima, ex-presidentes da entidade, em razão de irregularidades na prestação de contas do Convênio CRT/MB 10024/2005 (Siafi 530234) , que tinha por objeto a prestação de serviços de assistência técnica, social e ambiental e elaboração de planos de desenvolvimento de assentamento e de recuperação de assentamento para famílias assentadas.
2.	Reproduzo, no essencial e com ajustes de forma, nos termos do art. 1º, § 3º, inciso I, da Lei 8.443/92, a derradeira instrução à peça 86, lavrada no âmbito da Secretaria de Controle Externo de Tomada de Contas Especial (Secex-TCE) , endossada pelo corpo diretivo da Unidade (peças 87-88) e pelo representante do MP/TCU, Procurador Marinus Eduardo De Vries Marsico (peça 89) .
"INTRODUÇÃO 
1.	Cuidam os autos de tomada de contas especial instaurada pela Superintendência Regional do Sul do Pará do Instituto Nacional de Colonização e Reforma Agrária (Incra/SR-27) em desfavor da Empresa de Assistência Técnica e Extensão Rural do Estado do Pará (Emater) , Eduardo da Silva Kataoka (gestão 01/01/2003 a 31/12/2006) e Williamson do Brasil de Souza Lima (gestão 01/01 a 25/06/2007) , presidentes da Emater, em razão de irregularidades na prestação de contas final do Convênio CRT/MB 10024/2005 (Siafi 530234) , que tinha por objeto a prestação de serviços de assistência técnica, social e ambiental (ATES) e a elaboração de plano de desenvolvimento do assentamento (PDA) e de plano de recuperação de assentamento (PRA) a diversas famílias em diferentes assentamentos (peça 1, p. 44, e peça 3, p. 155, 156, 163 e 164) .  
2.	Os principais fatos relacionados ao presente processo foram lançados na instrução inicial (peça 9) , nos seguintes termos: 
3.	Conforme disposto na cláusula terceira do Convênio CRT/MB 10024/2005 foram previstos R$ 3.160.434,40 para a execução do objeto, dos quais R$ 2.033.275,00 seriam repassados pela concedente e R$ 1.127.159,40 corresponderiam à contrapartida da convenente (peça 1, p. 48) .  
4.	O Convênio CRT/MB 10024/2005 foi celebrado em 23/11/2005 e vigeu desde 1/12/2005 (data da publicação do extrato no Diário Oficial da União) até 30/11/2008 (três anos) , devendo a prestação de contas final ser apresentada até 29/1/2009 (sessenta dias após o término da vigência) (peça 1, p. 52, 56, 122) . Os três termos aditivos celebrados trataram de alocar dotação orçamentária da concedente e convenente para os exercícios de 2006 e 2007, conforme previsto nos parágrafos quinto (última parte) e sexto da cláusula terceira do ajuste, respectivamente (peça 1, p. 104-108, 110-114, 116- 118) .  
5.	Os recursos federais do convênio foram repassados em cinco parcelas no total de R$ 1.507.337,47 entre os exercícios de 2005 e 2007 e a contrapartida aplicada correspondeu a R$ 814.059,60. A primeira parcela de recursos federais correspondeu a R$ 245.087,50, a segunda, terceira e quinta parcelas corresponderam a R$ 315.562,50 cada uma e a quarta a R$ 315.562,47 (peça 2, p. 129, 133) .  
6.	As prestações de contas parciais referentes a primeira e segunda parcelas do convênio foram aprovadas em 26/5/2008 e em 29/7/2008 (peça 2, p. 85-91, 99, 107-111, 113) .  
7.	As prestações de contas parciais referentes as terceira e quarta parcelas do convênio foram apresentadas conjuntamente através do Ofício 539/2008/PRESI, de 16/9/2008. A concedente realizou análise in loco dessa documentação no que constatou o seguinte (Relatório Financeiro, de 17/10/2008, à peça 2, p. 115-123) :  
a)	repasse de recursos do convênio para contas bancárias de escritórios regionais da Emater para posterior repasse aos servidores através de suprimento de fundos para aquisição de materiais e serviços;  
b)	não foram apresentados os extratos bancários das contas dos escritórios regionais que comprovem a movimentação dos recursos repassados da conta específica do convênio, evidenciando a movimentação financeira nas agências/contas bancárias 4549-7/21001-3, 25178/20462-5, 0565- 7/56997-6, 3813-X/11733-1, 0914-8/19827-7 e 4547-0/10819-7 dos recursos federais liberados referentes a terceira e quarta parcelas;  
c)	notas fiscais não contêm referência ao título e número do convênio;  
d)	os itens 1147 a 1153 da Relação de Pagamentos contêm valores divergentes dos constantes dos respectivos recibos (o mesmo ocorrendo nos processos 462, 463, 464, 466, 2070, 2101, 2104 e 2106) ;  
e)	não consta na documentação a nota fiscal 5642 em nome da Prefeitura Municipal de Xinguara;  
f)	os itens 1169 a 1180 da Relação de Pagamentos contêm valores divergentes dos constantes das notas fiscais aos quais se referem (o mesmo ocorrendo nos processos 462, 463, 464, 466, 2070, 2101, 2104 e 2106) ;  
g)	aquisição de um mesmo produto ou serviço mediante suprimento de fundos cujo valor ultrapassou o limite de dispensa de processo licitatório.  
8.	O Parecer Técnico Conclusivo, de 7/10/2013, considerou que 'o objeto do convênio foi alcançado' com base no relatado em três momentos de fiscalização e monitoramento, mas ressaltou a existência de um processo de denúncia/apuração de fatos relativos a supostos desvios de recursos provenientes de convênio de ATES celebrado entre o Incra e a Emater (peça 2, p. 581) .  
9.	A prestação de contas final foi apresentada tardiamente através do Ofício 367/2014/PRESI, de 15/4/2014. A concedente realizou análise in loco dessa documentação no que constatou o seguinte (Relatório Financeiro OS 143/14, de 13/8/2014, à peça 2, p. 133-138) :  
a)	em razão de não ter sido elaborado projeto básico, o plano de trabalho não detalhou suficientemente as atividades do convênio e, assim, elas ficaram delimitadas pelo elemento de despesa;  
b)	todas as compras/contratações se deram através de suprimento de fundos para seus servidores, não havendo a realização de procedimentos licitatórios, segundo informou a própria convenente;  
c)	as relações de pagamentos referentes a 3ª, 4ª e 5ª parcelas apresentam erros de numeração, de relacionamento com o documento fiscal, de valor e de data, mas cujas informações foram esclarecidas no local;  
d)	a conta específica do convênio registra alguns pagamentos com recursos federais e esses recursos também foram transferidos para outras contas bancárias de titularidade dos escritórios regionais da Emater;  
e)	a Emater operava através do Siafem, devendo haver uma ordem bancária para cada pagamento;  
f)	em relação aos recursos destinados às contas correntes das regionais da Emater, não foi possível comprovar que pagaram as despesas constantes da Relação de Pagamentos, pois houve casos em que foi utilizado um único cheque para pagamento de fornecedores diversos;  
g)	a convenente não apresentou os extratos bancários de algumas dessas contas correntes das suas regionais;  
h)	acata-se somente as despesas cujos pagamentos foram efetuados através da conta específica do convênio e que estavam dentro do limite de dispensa para cada elemento de despesa, totalizando R$ 75.885,57.  
i)	a terceira, quarta e quinta parcelas de recursos federais não foram aplicadas no mercado
financeiro, os quais teriam rendido em poupança o valor de R$ 7.850,62;  
j)	realização de despesas com taxas bancárias e CPMF não ressarcidas no total de R$ 2.419,11;  
k)	o valor a ser devolvido pela Emater corresponde em valor original a R$ 881.071,63 (R$ 946.687,47 - R$ 75.885,57 + R$ 7.850,62 + R$ 2.419,11) .  
10.	A concedente enviou ao então presidente da Emater, Sr. Humberto Balbe Reale Filho, o Ofício 1019/2014/Incra/SR-27/GAB, de 14/8/2014, contendo em anexo o Relatório Financeiro OS 143/14 e informando sobre a necessidade de devolução da importância atualizada de R$ 1.305.187,67 (peça 2, p. 165) . A Emater respondeu a esse ofício em duas oportunidades e na última delas afirmou que a sistemática de transferir os recursos federais para contas bancárias dos escritórios regionais também foi praticada durante as duas primeiras parcelas de recursos federais do convênio, contudo tal prática não foi condenada pelo Incra/SR-27 (peça 2, p. 201203, 205-211) .  
11.	O Parecer 51/2015/Incra/SR-27/PFE/R, de 24/4/2015, da Procuradoria Federal Especializada do Incra/SR-27, anuiu com o teor do Relatório Financeiro OS 143/14 (peça 2, p. 251-268) .  
12.	A concedente enviou ao então presidente da Emater, Sr. Paulo Amazonas Pedroso, o Ofício 377/2015/Incra/SR-27/GAB, de 28/4/2015, informando sobre a não aprovação da prestação de contas do Convênio CRT/MB 10024/2005 e a instauração de tomada de contas especial (peça 3, p. 29) . Em 20/5/2015, a convenente respondeu a esse ofício concordando em pagar o débito apurado no convênio, mas solicita o parcelamento da quantia em sessenta vezes (peça 2, p. 271) .  
13.	Em 9/6/2015, o Sr. Eduardo da Silva Kataoka foi notificado por edital da existência de débito proveniente do Convênio CRT/MB 10024/2005 (peça 3, p. 43) .  
14.	O Despacho 94/2015/Incra/AUD, de 11/11/2015, opinou pela impossibilidade de parcelamento de débito apurado em processo de tomada de contas especial em conformidade com o Acórdão 4532/2014-TCU-Segunda Câmara e o Memo/Circular 12/2014/AUD (peça 2, p. 314315) . A concedente deu ciência à Emater do teor do referido parecer de impossibilidade de parcelamento do débito (peça 3, p. 45, 69-71) .  
15.	Em 25/1/2016, o Sr. Williamson do Brasil de Souza Lima foi notificado por edital da existência de débito proveniente do Convênio CRT/MB 10024/2005 (peça 3, p. 65) .  
16.	O Relatório do Tomador de Contas Especial, emitido em 2/2/2016, considerou que houve prejuízo ao erário causado pelos Srs. Eduardo da Silva Kataoka e Williamson do Brasil de Souza Lima e pela Emater em razão de razão de irregularidades na prestação de contas final do Convênio CRT/MB 10024/2005, com débito no valor original de R$ 870.801,90 (peça 3, p. 155-168) .  
17.	A Controladoria-Geral da União emitiu relatório e certificado de auditoria ratificando as conclusões do tomador de contas especial quanto à caracterização do dano ao erário e certificou a irregularidade das contas dos responsáveis (peça 3, p. 191-195, 197) . O dirigente do Órgão de Controle Interno emitiu parecer de sua competência, bem assim houve pronunciamento ministerial (peça 3, p. 198, 205) .  
 3.	Encaminhados os autos ao TCU, a escassez de elementos necessários ao regular andamento do feito deu ensejo à proposta de diligência para que o Incra encaminhasse as seguintes informações acerca do CRT/MB 10024 (peça 9) : 
a.1) novo cálculo do débito considerando a primeira e a segunda parcelas de recursos federais repassadas, uma vez a sistemática de transferir os recursos federais para contas bancárias dos escritórios regionais da Emater também teria ocorrido durante a execução dessas parcelas;  
a.2) o período de gestão à frente da Emater do Sr. Eduardo da Silva Kataoka e do Sr. Williamson do Brasil de Souza Lima e apurar o dano ao erário de responsabilidade de cada um;  
a.3) todos os documentos utilizados para demonstração da ocorrência do dano, principalmente as prestações de contas da 1ª, 2ª, 3ª e 4ª parcelas e final do convênio;  
a.4) justificativa de por que não houve tentativa de notificação por ofício dos Srs. Eduardo da Silva Kataoka e Williamson do Brasil de Souza Lima na fase interna final da tomada de contas especial.  
 4.	Após considerar insuficientes as informações enviadas pelo Incra, a unidade técnica renovou a proposta de diligência ao Incra, solicitando, em acréscimo, esclarecimentos à Emater/PA e à Controladoria-Geral da União, nos seguintes termos (peça 26) : 
 (omissis) 
a)	encaminhe novo parecer/relatório dos tomadores de contas especial do Incra SR-27, nos autos do presente processo de TCE, com delimitação das irregularidades que levaram à impugnação das despesas da terceira a quinta parcelas do Convênio CRT/MB 10024/2005, que redundaram em débito de R$ 870.801,90, (...) ;  
b)	discrimine, no novo relatório dos tomadores de contas especial aludido acima, quais as despesas foram acatadas, no valor R$ 75.885,57, referentes a execução financeira da terceira a quinta parcelas, (...) 
c)	justifique a liberação da 3ª a 5ª parcela do ajuste, de acordo com a Cláusula Quarta do termo de convênio e parágrafo 3 a 5 e 15 a 18 da instrução do TCU de 25/9/2018 , (...) ;  
d)	informe os servidores desse Incra SR-27 designados para gerenciar (asseguradores da execução física) o Convênio CRT/MB 10024/2005, detalhando o período em que cada um deles exerceu esse encargo no âmbito da execução físico-financeira daquele ajuste;  
e)	informe os superintendentes desse Incra SR-27 responsáveis pela liberação da terceira, quarta e quinta parcelas do Convênio CRT/MB 10024/2005; 
II)	diligenciar, com fundamento nos art. 10, § 1º, e 11 da Lei 8443/1992 c/c o art. 157 do RI/TCU, à Empresa de Assistência Técnica e Extensão Rural do Estado do Pará, CNPJ 05.402.797/0001-77 (Emater-Pará) , para que, no prazo de 30 dias, informe os presidentes e respectivos períodos que exerceram tal cargo nessa empresa, da assinatura do Convênio CRT/MB 10024/2005 até o prazo final de prestação de contas daquele ajuste, observando-se a Cláusula Décima Terceira do termo do convênio e parágrafo 25 da instrução do TCU de 25/9/2018;  
III)	diligenciar, com fundamento nos art. 10, § 1º, e 11 da Lei 8443/1992 c/c o art. 157 do RI/TCU, ao Ministério da Transparência, Fiscalização e Controladoria-Geral da União (Ministério da Transparência) , para que, no prazo de 30 dias, informe a este Tribunal as providências de controle tomadas quanto às constatações de indícios de irregularidades no acatamento da proposta, formalização e execução físico-financeira do Convênio CRT/MB 10024/2005 (Siafi 530234) , (...) ; 
 5.	As diligências foram respondidas e analisadas na peça 53, onde também foi realizada a análise dos pressupostos de procedibilidade previstos na IN/TCU 71/2012 (itens 26-28) , que demonstrou que não havia óbices preliminares que impedissem o prosseguimento desta tomada de contas especial, uma vez que não se configurou o transcurso de mais de dez anos entre o fato gerador e a primeira notificação válida dos responsáveis arrolados na fase interna pela autoridade administrativa competente (peças 2, p. 161, e 3, p. 43 e 65) . Ademais, o valor atualizado do débito apurado (sem juros) em 01/01/2017 era superior a R$ 100.000,00, na forma estabelecida conforme os arts. 6º, inciso I, e 19 da IN/TCU 71/2012, modificada pela IN/TCU 76/2016. 
6.	Após as considerações técnicas acerca da apuração dos fatos, identificação dos responsáveis e quantificação do dano para fins de ressarcimento, a análise preliminar pugnou, entre outras medidas, pela citação dos responsáveis com os seguintes contornos (peça 53, p. 11- 14) : 
 I)	excluir a responsabilidade do Sr. Eduardo da Silva Kataoka, CPF XXX.443.342-XX, da relação processual;  
II)	incluir o Sr. Milton Zimmer Schneider, CPF XXX.586.450-XX, no rol de responsáveis dessa TCE;  
III) citar a Empresa de Assistência Técnica e Extensão Rural do Estado do Pará (EmaterPA) e Sr. Milton Zimmer Schneider, CPF XXX.586.450-XX, na condição de presidente daquela empresa pública (período 1/1/2007 a 25/6/2007) e executor do Convênio CRT/MB 10024/2005 (Cláusula Décima Segunda) , Siafi 530234, com fundamento nos arts. 10, § 1°, e 12, incisos I e II, da Lei 8.443/1992 c/c o art. 202, incisos I e II, do RI/TCU, para que, no prazo de 15 dias, apresentem alegações de defesa e/ou recolham, solidariamente, aos cofres do Instituto Nacional de Colonização e Reforma Agrária (Incra) , a quantia a seguir, atualizada monetariamente a partir das respectivas datas até a data do efetivo recolhimento e abatendo-se valores acaso já satisfeitos, nos termos da legislação vigente, em razão da seguinte ocorrência:  
a) Irregularidade 1: não comprovação da boa e regular aplicação dos recursos repassados a conta do Convênio CRT/MB 10024/2005, firmado entre o Incra e a Emater-PA, em razão da execução das despesas do ajuste através de conta corrente não prevista na Cláusula QuartaParágrafo Segundo do termo do convênio, com a transferência dos recursos para outras contas correntes, não havendo a apresentação de cópias dos extratos dessas últimas contas ou apresentadas incompletas, e utilizando-se de um documento/cheque debitado nessas outras contas correntes para a liquidação de várias despesas das Relações de Pagamentos apresentadas, impossibilitando a formação do liame de casualidade entre os recursos federais repassados e os gastos incorridos, com impugnação daquelas despesas e a não aprovação da prestação de contas da 3ª a 5ª parcelas daquele convênio, com débito incidente em 19/3/2007 e 19/4/2007 e de acordo com 'Exame Técnico' e Tabela 1 e 2 da instrução do TCU de 29/3/2019;  
a.1) Condutas ilícitas da Emater-PA e do Sr. Milton Zimmer Schneider quanto à Irregularidade 1: não executar a liquidação dos gastos da 3ª parcela na conta corrente específica do Convênio CRT/MB 10024/2005, haja vista a transferência dos recursos para outras contas correntes, não apresentando cópias dos extratos dessas últimas contas correntes ou apresentando-as incompletas, e utilizando-se de um documento/cheque debitado nessas outras contas correntes para a liquidação de várias despesas das Relações de Pagamentos apresentadas nas prestações de contas;  
b) Irregularidade 3: não comprovar a boa e regular aplicação dos recursos repassados a conta do Convênio CRT/MB 10024/2005, firmado entre o Incra e a Emater-PA, em razão da não aplicação dos recursos federais da 3ª parcela daquele ajuste no mercado financeiro de 3/1/2007 a 16/3/2007, com débito incidente em 16/3/2007, em conformidade com a instrução do TCU de 29/3/2019;  
b.1) Condutas ilícitas da Emater-PA e do Sr. Milton Zimmer Schneider quanto à Irregularidade 3: não aplicar os recursos federais da 3ª parcela do Convênio CRT/MB 10024/2005 no mercado financeiro, de 3/1/2007 a 16/3/2007;  
c)	Dispositivos infringidos: Constituição Federal (art. 70, parágrafo único) , Lei 8.443/1992 (Art. 8º) , Decreto 93.872/1986 (art. 66) , Decreto-lei 200/1967 (art. 93) , Instrução Normativa (STN) 1/1997 (art. 20 e art. 38-II-'d') , Termo do Convênio CRT/MB 10024/2005 (Cláusula Segunda II-'i', Cláusula Quarta-Parágrafos Primeiro e Segundo) ;  
d)	Valor do débito (solidário) : 
Valor original (R$)  	Data da Ocorrência 
4.145,92  			16/3/2007  
114.882,86  		19/3/2007  
200.679,64  		19/4/2007  
Valor atualizado até 29/3/2019, sem juros: R$ 621.472,90 (peça 51)  
IV) citar a Empresa de Assistência Técnica e Extensão Rural do Estado do Pará (EmaterPA) e Sr. Williamson do Brasil de Souza Lima, CPF XXX.992.742-XX, na condição de presidente daquela empresa pública (período 26/6/2007 a 31/12/2010) e executor do Convênio CRT/MB 10024/2005, Siafi 530234, com fundamento nos arts. 10, § 1°, e 12, incisos I e II, da Lei 8.443/1992 c/c o art. 202, incisos I e II, do RI/TCU, para que, no prazo de 15 dias, apresentem alegações de defesa e/ou recolham, solidariamente, aos cofres do Instituto Nacional de Colonização e Reforma Agrária (Incra) , a quantia a seguir, atualizada monetariamente a partir das respectivas datas até a data do efetivo recolhimento e abatendo-se valores acaso já satisfeitos, nos termos da legislação vigente, em razão da seguinte ocorrência:  
a) Irregularidade 1: não comprovação da boa e regular aplicação dos recursos repassados a conta do Convênio CRT/MB 10024/2005, firmado entre o Incra e a Emater-PA, em razão da execução das despesas do ajuste através de conta corrente não prevista na Cláusula QuartaParágrafo Segundo do termo do convênio, com a transferência dos recursos para outras contas correntes, não havendo a apresentação de cópias dos extratos dessas últimas contas ou apresentadas incompletas, e utilizando-se de um documento/cheque debitado nessas outras contas correntes para a liquidação de várias despesas das Relações de Pagamento apresentadas, impossibilitando a formação do liame de casualidade entre os recursos federais repassados e os gastos incorridos, com impugnação daquelas despesas e a não aprovação da prestação de contas da 3ª a 5ª parcelas daquele convênio, com débito incidente em 10/12/2007, 11/12/2007, 4/4/2008 e 8/4/2008 (R$ 64.767,46) e de acordo com 'Exame Técnico' e Tabela 1 e 2 da instrução do TCU de 29/3/2019;  
a.1) Condutas ilícitas da Emater-PA e do Sr. Williamson do Brasil de Souza Lima quanto à Irregularidade 1: não executar a liquidação dos gastos da 4ª e 5ª parcelas por meio da conta corrente específica do Convênio CRT/MB 10024/2005, haja vista a transferência dos recursos para outras contas correntes, não apresentando cópias dos extratos dessas últimas contas correntes ou apresentando-as incompletas, e utilizando-se de um documento/cheque debitado nessas outras contas correntes para a liquidação de várias despesas das Relações de Pagamentos apresentadas; 
b) Irregularidade 2: não comprovação da boa e regular aplicação dos recursos repassados a conta do Convênio CRT/MB 10024/2005, firmado entre o Incra e a Emater-PA, em razão de execução despesas na conta corrente específica do ajuste sem licitação, acatando-se as referidas despesas até o limite de dispensa de licitação da Lei 8.666/1993 (R$ 16.000,00) e não acatandose a diferença, impossibilitando a formação do liame de casualidade entre os recursos federais repassados e os gastos incorridos, com impugnação daquelas despesas não acatadas e a não aprovação da prestação de contas da 3ª a 5ª parcelas daquele convênio, com débito incidente em 8/4/2008, de R$ 92.491,49, e de acordo com 'Exame Técnico' e Tabela 1 e 2 da instrução do TCU de 29/3/2019;  
b.1) Condutas ilícitas da Emater-PA e do Sr. Williamson do Brasil de Souza Lima quanto à Irregularidade 2: executar a liquidação dos gastos da 4ª e 5ª parcelas na conta corrente específica do Convênio CRT/MB 10024/2005 sem licitação, acatando-se as referidas despesas das Relações de Pagamentos apresentadas até o limite de dispensa de licitação, à época dos fatos, da Lei 8.666/1993 (R$ 16.000,00) e impugnando-se a diferença; 
c) Irregularidade 3: não comprovação da boa e regular aplicação dos recursos repassados a conta do Convênio CRT/MB 10024/2005, firmado entre o Incra e a Emater-PA, em razão da não aplicação dos recursos federais da 4ª e 5ª parcela daquele ajuste no mercado financeiro de 5/11/2007 a 10/12/2007, com débito incidente em 10/12/2007 (3.704,70) , em conformidade com a instrução do TCU de 29/3/2019;  
c.1) Condutas ilícitas da Emater-PA e do Sr. Williamson do Brasil de Souza Lima quanto à Irregularidade 3: não aplicar os recursos federais da 4ª e 5ª parcela do Convênio CRT/MB 10024/2005 no mercado financeiro, de 5/11/2007 a 10/12/2007;  
d)	Dispositivos infringidos: Constituição Federal (art. 70, parágrafo único) , Lei 8.443/1992 (Art. 8º) , Decreto 93.872/1986 (art. 66) , Decreto-lei 200/1967 (art. 93) , Lei 8.666/1993 (art. 24II) , Instrução Normativa (STN) 1/1997 (art. 20, 27 e 38-II-'d') , Termo do Convênio CRT/MB 10024/2005 (Cláusula Segunda II-''i', Cláusula Quarta-Parágrafos Primeiro e Segundo e Cláusula Quinta) ;  
e)	Valor do débito (solidário) : 
Valor original (R$)  	Data da Ocorrência  
3.704,70  			10/12/2007  
229.874,82  		10/12/2007  
162.032,56  		11/12/2007  
1.752,07  			4/4/2008  
157.258,95  		8/4/2008  
Valor atualizado até 29/3/2019, sem juros: R$ 1.044.622,11 (peça 52)  
 7.	A proposta de citação foi acolhida pelos dirigentes da Secex-TCE (peças 54 e 55) , sendo de 29/03/2019 o ato que ordenou a adoção das medidas propostas (peça 55) . 
8.	Compulsando-se os autos, verifica-se que apenas a Emater/PA apresentou alegações de defesa (peças 78-82) .  
9.	Por sua vez, o responsável Williamson do Brasil de Sousa Lima compareceu aos autos (peça 64) , por meio de procurador legalmente constituído, e solicitou prorrogação de prazo para a apresentação de defesa em atenção ao ofício citatório recebido.  
10.	Por fim, o responsável Milton Zimmer Schneider não apresentou defesa. 
11.	Assim, os autos foram encaminhados à unidade técnica para fins de instrução e consequente apreciação no mérito pelo Tribunal, após a prévia manifestação do Parquet de Contas. 
EXAME TÉCNICO 
12.	O exame técnico ora proposto compreende a análise da defesa apresentada, além da revelia configurada, tomando como base a irregularidade atribuída aos responsáveis no âmbito da preliminar, em cotejo com os elementos comprobatórios constantes dos autos e os argumentos que possam ser aproveitados em favor deles em manifestações colhidas na fase interna desta tomada de contas especial, acaso existentes. 
13.	Preliminarmente, cumpre tecer breves considerações sobre a forma como são realizadas as comunicações processuais no TCU. A esse respeito, destacam-se o art. 179, do Regimento Interno do TCU (Resolução 155, de 4/12/2002) e o art. 4º, inciso III, § 1º, da Resolução TCU 170, de 30 de junho de 2004, in verbis: 
Art. 179. A citação, a audiência ou a notificação, bem como a comunicação de diligência, far-se-ão: 
I	- mediante ciência da parte, efetivada por servidor designado, por meio eletrônico, facsímile, telegrama ou qualquer outra forma, desde que fique confirmada inequivocamente a entrega da comunicação ao destinatário; 
II	- mediante carta registrada, com aviso de recebimento que comprove a entrega no endereço do destinatário; 
III	- por edital publicado no Diário Oficial da União, quando o seu destinatário não for localizado 
 (...) Art. 3º As comunicações serão dirigidas ao responsável, ou ao interessado, ou ao dirigente de órgão ou entidade, ou ao representante legal ou ao procurador constituído nos autos, com poderes expressos no mandato para esse fim, por meio de: 
I	- correio eletrônico, fac-símile ou telegrama; 
II	- servidor designado; 
III	- carta registrada, com aviso de recebimento; 
IV	- edital publicado no Diário Oficial da União, quando o seu destinatário não for localizado, nas hipóteses em que seja necessário o exercício de defesa". 
Art. 4º. Consideram-se entregues as comunicações: 
I	- efetivadas conforme disposto nos incisos I e II do artigo anterior, mediante confirmação da ciência do destinatário; 
II	- realizadas na forma prevista no inciso III do artigo anterior, com o retorno do aviso de recebimento, entregue comprovadamente no endereço do destinatário; 
III	- na data de publicação do edital no Diário Oficial da União, quando realizadas na forma prevista no inciso IV do artigo anterior. 
§ 1º O endereço do destinatário deverá ser previamente confirmado mediante consulta aos sistemas disponíveis ao Tribunal ou a outros meios de informação, a qual deverá ser juntada ao respectivo processo. 
 14.	Bem se vê, portanto, que a validade da citação via postal não depende de que o aviso de recebimento seja assinado pelo próprio destinatário da comunicação, o que dispensa, no caso em tela, a entrega do AR em "mãos próprias". A exigência da norma é no sentido de o Tribunal verificar se a correspondência foi entregue no endereço correto, residindo aqui a necessidade de certeza inequívoca.  
15.	Não é outra a orientação da jurisprudência do TCU, conforme se verifica dos julgados a seguir transcritos: 
Acórdão 3648/2013-TCU-Segunda Câmara | Relator: Ministro José Jorge - São válidas as comunicações processuais entregues, mediante carta registrada, no endereço correto do responsável, não havendo necessidade de que o recebimento seja feito por ele próprio. 
Acórdão 1019/2008-TCU-Plenário | Relator: Ministro Benjamin Zymler - É prescindível a entrega pessoal das comunicações pelo TCU, razão pela qual não há necessidade de que o aviso de recebimento seja assinado pelo próprio destinatário. Entregando-se a correspondência no endereço correto do destinatário, presume-se o recebimento da citação. 
Acórdão 1526/2007-TCU-Plenário | Relator: Ministro Aroldo Cedraz - As comunicações do TCU, inclusive as citações, deverão ser realizadas mediante Aviso de Recebimento - AR, via Empresa Brasileira de Correios e Telégrafos, bastando para sua validade que se demonstre que a correspondência foi entregue no endereço correto. 
 16. A validade do critério de comunicação processual do TCU foi referendada pelo Supremo Tribunal Federal, nos termos do julgamento do MS-AgR 25.816/DF, por meio do qual se afirmou a desnecessidade da ciência pessoal do interessado, entendendo-se suficiente a comprovação da entrega do "AR" no endereço do destinatário: 
EMENTA: 	AGRAVO 	REGIMENTAL. 	MANDADO 	DE 	SEGURANÇA. DESNECESSIDADE DE INTIMAÇÃO PESSOAL DAS DECISÕES DO TRIBUNAL DE  CONTAS DA UNIÃO. ART. 179 DO REGIMENTO INTERNO DO TCU. INTIMAÇÃO DO  ATO IMPUGNADO POR CARTA REGISTRADA, INICIADO O PRAZO DO ART. 18 DA LEI nº 1.533/51 DA DATA CONSTANTE DO AVISO DE RECEBIMENTO. DECADÊNCIA RECONHECIDA. AGRAVO IMPROVIDO. O envio de carta registrada com aviso de recebimento está expressamente enumerado entre os meios de comunicação de que dispõe o Tribunal de Contas da União para proceder às suas intimações. O inciso II do art. 179 do Regimento Interno do TCU é claro ao exigir apenas a comprovação da entrega no endereço do destinatário, bastando o aviso de recebimento simples. 
 Da revelia dos responsáveis Milton Zimmer Schneider e Williamson do Brasil de Souza Lima 
17. No caso vertente, a citação de Milton Zimmer Schneider foi efetuada no endereço obtido a partir de pesquisa realizada pelo TCU no Sistema CPF da Receita Federal, cuja base de dados foi atualizada em 30/04/2019, conforme evidenciado no expediente (peça 58) , no aviso de recebimento (peça 62) e na respectiva consulta colacionada aos autos (peça 56) . 
18.	Uma vez frustrada a tentativa de notificação mediante ofício, procedeu-se à notificação do responsável mediante o Edital 0155/2019-TCU/Secex-TCE, de 16/09/2019, publicado na Seção no Diário Oficial da União 200, Seção 3, de 15/10/2019 (peça 73) . Verifica-se, pois, que o responsável foi notificado, mediante ofício e edital, de forma bastante zelosa, razão pela qual se comprova devidamente a entrega dos respectivos instrumentos em consonância com a lei e a jurisprudência aplicáveis. 
19.	No caso do Sr. Williamson do Brasil de Souza Lima, a ausência de manifestação por parte do responsável não impede o regular andamento processual, eis que o comparecimento aos autos para solicitar a prorrogação do prazo fixado para produção de defesa (peça 64) indica que o responsável foi devidamente cientificado da citação realizada pelo Tribunal.  
20.	Superada a análise acerca da validade das notificações, transcorrido o prazo regimental fixado e mantendo-se inertes os aludidos responsáveis, impõe-se que sejam considerados revéis, dando-se prosseguimento ao processo, com fulcro no art. 12, § 3º, da Lei 8.443, de 16 de julho de 1992. 
21.	Nos processos do TCU, a revelia não leva à presunção de que seriam verdadeiras todas as imputações levantadas contra os responsáveis, diferentemente do que ocorre no processo civil, em que a revelia do réu opera a presunção da verdade dos fatos narrados pelo autor. Dessa forma, a avaliação da responsabilidade do agente não pode prescindir da prova existente no processo ou para ele carreada. 
22.	Ao não apresentar sua defesa, os responsáveis deixaram de produzir prova da regular aplicação dos recursos sob suas responsabilidades, em afronta às normas que impõem aos gestores públicos a obrigação legal de, sempre que demandados pelos órgãos de controle, apresentar os documentos que demonstrem a correta utilização das verbas públicas, a exemplo do contido no art. 93 do Decreto-Lei 200/67: "Quem quer que utilize dinheiros públicos terá de justificar seu bom e regular emprego na conformidade das leis, regulamentos e normas emanadas das autoridades administrativas competentes." 
23.	Com efeito, conforme análises empreendidas na fase interna e pela unidade técnica deste Tribunal no bojo das instruções preliminares (peças 9, 26 e 53) , constataram-se as seguintes irregularidades relacionadas à atuação dos responsáveis em relação à execução do CTR/MB 10024/2005: i) execução de despesa em conta corrente distinta da conta corrente vinculada; ii) realização de despesas sem licitação; e iii) não aplicação dos recursos no mercado financeiro (peça 53, p. 5-10) : 
 (omissis) 
 24.	Mesmo as alegações de defesa não sendo apresentadas, considerando o princípio da verdade real que rege esta Corte, procura-se buscar, em manifestações da responsável na fase interna desta tomada de contas especial, argumentos que possam ser aproveitados em favor deles.  
25.	No caso vertente, todavia, os responsáveis Milton Zimmer Schneider e Williamson do Brasil de Souza Lima não se manifestaram em outras fases do processo, diante do que resta afastada a possibilidade de novas análises acerca das condutas dos responsáveis e dos fatos a eles relacionados. 
26.	Em se tratando de processo em que a parte interessada não se manifestou acerca das irregularidades imputadas, não há elementos para que se possa efetivamente aferir e reconhecer a ocorrência de boa-fé na conduta do responsável, podendo este Tribunal, desde logo, proferir o julgamento de mérito pela irregularidade das contas, conforme nos termos dos §§ 2º e 6º do art. 202 do Regimento Interno do TCU. 
27.	Nesse sentido, são os Acórdão 2064/2011-TCU-Primeira Câmara, da relatoria do Ministro Ubiratan Aguiar; 6.182/2011-TCU-1ª Câmara, da relatoria do Ministro Weber de Oliveira; 4.072/2010-TCU-1ª Câmara, da relatoria do Ministro Valmir Campelo; 1.189/2009-TCU-1ª Câmara, da relatoria do Ministro Marcos Bemquerer; e 731/2008-TCU-Plenário, da relatoria do Ministro Aroldo Cedraz; dentre outros. 
Da defesa apresentada pela Emater/PA  
28.	Ao contrário do verificado em relação aos demais responsáveis, a empresa apresentou, por intermédio de advogado legalmente constituído, a defesa acostada às peças 78-82. 
29.	Em linhas gerais, a empresa alega que o ajuste teria sido executado em sua totalidade e atingido o seu objetivo, bem assim que efetuou as devidas prestações de contas, enfatizando que a liberação das parcelas consecutivas do ajuste estava condicionada à demonstração da aplicação dos recursos. 
30.	Quanto às inconsistências apontadas na execução dos recursos da 3ª parcela em conta corrente estranha à vinculada, alega que as ordens bancárias encaminhadas em anexo à defesa demonstrariam a aplicação dos recursos nas ações do convênio. 
31.	Por fim, a empresa alega que:  
 (...) em razão do Convenio ter sido executado em localidades de difícil acesso e possuir pouca infraestrutura os municípios contemplados, as compras eram realizadas através dos cheques no mesmo local, comprando diversos itens para atender o Convenio Incra SR 17 porém sem causar danos ao erário ou ser improbo, tendo em vista que eram adquiridos produtos e suprimentos necessários para a continuidade e execução do Convenio. 
Análise  
32. Como visto, as irregularidades apuradas dizem respeito à: i) execução de despesas em conta corrente distinta da conta corrente vinculada; ii) realização de despesas sem licitação; e iii) não aplicação dos recursos no mercado financeiro. 
 Da primeira irregularidade - despesas realizadas fora da conta corrente vinculada 
33.	Em relação à primeira irregularidade, os responsáveis foram citados para que se manifestassem sobre (peças 59, 69 e 70) : 
 (...) a transferência dos recursos para outras contas correntes, não havendo a apresentação de cópias dos extratos dessas últimas contas ou apresentadas incompletas, e utilizando-se de um documento/cheque debitado nessas outras contas correntes para a liquidação de várias despesas das Relações de Pagamentos apresentadas, impossibilitando a formação do liame de casualidade entre os recursos federais repassados e os gastos incorridos, com impugnação daquelas despesas e a não aprovação da prestação de contas da 3ª a 5ª parcelas daquele convênio, com débito incidente em 19/3/2007 e 19/4/2007. 
 34.	Além das alegações de defesa (peça 78) , a empresa trouxe aos autos os seguintes documentos: i) espelhos de ordens bancárias no total de R$ 545.437,32 (peça 79) , emitidas em favor de Raul Batista de Figueiredo, supervisor regional da Emater/Marabá (R$ 114.882,86) , e da Emater (R$ 430.554,46) ; ii) extrato bancário da conta 21.188-5, agência 1436-2, banco 001, do período compreendido entre 09/11/2004 e 23/12/2006 (peça 80) ; iii) justificativa do Incra Marabá sobre a execução da 1ª parcela do CRT/MB 10024/2005 (peça 81) ; e iv) esclarecimentos prestados pela Emater/PA referente à execução de despesas por meio de suprimentos de fundos (sem licitação) no âmbito do CRT/MB 10024/2005 (peça 82) . 
35.	Bem se sabe que a comprovação da boa e regular aplicação de recursos públicos transferidos mediante convênio e outros instrumentos congêneres evidencia-se mediante a execução física e a execução financeira da avença, acompanhada do nexo de causalidade entre uma e outra (Acórdão 7139/2020-TCU-Segunda Câmara, Min. Raimundo Carreiro, Acórdão 5710/2020-TCU-Segunda Câmara, Min. Marcos Bemquerer, Acórdão 597/2019-TCU-Segunda Câmara, Min. Marcos Bemquerer) . 
36.	Não obstante, a jurisprudência do Tribunal reconhece que a não utilização da conta específica do convênio não constitui, por si só, fator impeditivo para que seja reconhecido o nexo de causalidade, desde que o conjunto probatório existente nos autos permita que se faça a correlação necessária para a caracterização do nexo (Acórdão 4434/2020-TCU-Segunda Câmara, Min. Augusto Nardes; Acórdão 3327/2019-TCU-Primeira Câmara) . 
37.	Compete, portanto, aos responsáveis comprovarem a boa e regular aplicação dos recursos públicos colocados à sua disposição, por expressa previsão constitucional e legal, prevista nos arts. 70, parágrafo único, e 37, caput, da Constituição de 1988 e do art. 93 do Decreto-Lei nº 200, de 25 de fevereiro de 1967, trazendo aos autos um conjunto probatório que evidencie não apenas a execução física e financeira do ajuste, mas também documentos aptos a demonstrar a correlação entre uma e outra. 
38.	No caso vertente, todavia, a documentação trazida em defesa não permite estabelecer essa correlação. Sucede que a mera apresentação dos espelhos das ordens bancárias (peça 79) demonstra apenas que houve repasses de recursos do convênio para contas bancárias de escritórios regionais, mas não esclarece quem são os credores dos pagamentos eventualmente realizados com os valores repassados. 
39.	Veja-se que o art. 20 da IN STN n. 01/97, embora autorize a movimentação da conta específica por meio de ordem bancária, estipula a necessidade de identificação do credor no caso de pagamento: 
Art. 20. Os recursos serão mantidos em conta bancária específica somente permitidos saques para pagamento de despesas constantes do Programa de Trabalho ou para aplicação no mercado financeiro, nas hipóteses previstas em lei ou nesta Instrução Normativa, devendo sua movimentação realizar-se, exclusivamente, mediante cheque nominativo, ordem bancária, transferência eletrônica disponível ou outra modalidade de saque autorizada pelo Banco Central do Brasil, em que fiquem identificados sua destinação e, no caso de pagamento, o credor. IN STN nº 1/2004 (grifos acrescidos) 
 40.	  Além disso, o extrato bancário trazido pela defesa (peça 80) também não se mostra apto a comprovar a correta movimentação dos recursos repassados da conta específica do convênio, uma vez que as despesas impugnadas ocorreram no período compreendido entre 19/03/2007 e 08/04/2008, ao passo que o extrato bancário trazido aos autos contempla a movimentação bancária ocorrida entre 09/11/2004 e 23/12/2006. 
41.	Da mesma forma, a justificativa apresentada pelo Incra Marabá à peça 81 não se presta a estabelecer o vínculo entre os recursos repassados e as despesas realizadas, importando salientar que o documento em questão faz referência à execução da 1ª parcela do CRT/MB 10024/2005, ao passo que as despesas impugnadas dizem respeito às parcelas 3, 4 e 5.  
42.	Por fim, os esclarecimentos acerca da execução da despesa por meio de suprimento de fundos constantes da peça 82 não guardam pertinência com o objetivo de estabelecer o necessário liame de causalidade entre os recursos repassados e as despesas realizadas, de modo que também não se prestam para esse fim. 
43.	Conclui-se, portanto, que devem ser rejeitadas as alegações de defesa apresentadas quanto à realização de despesas fora da conta corrente vinculada, uma vez que insuficientes para demonstrar a correlação necessária entre os recursos repassados e os dispêndios realizados, restando não comprovada a boa e regular aplicação dos recursos repassados. 
Da segunda irregularidade - realização de despesas sem licitação 
44.	A respeito da realização de despesas sem a observância dos ritos da licitação pública, convém lembrar que a empresa buscou legitimar o uso de suprimento de fundos para a aquisições que ordinariamente deveriam ter sido precedidas de regular processo licitatório em face das circunstâncias envolvendo a atuação em localidades de difícil acesso e de reduzida infraestrutura. 
45.	Em que pese a imperiosa necessidade de a avaliação da conduta e da validade do ato considerar os obstáculos e as dificuldades reais do gestor e as exigências das políticas públicas a seu cargo, nos termos do § 1º do art. 22 do Decreto-Lei n. 4.657/1942, o caso em exame diz respeito não às circunstâncias que deram causa à utilização da modalidade de suprimento de fundos, mas à ausência de elementos que comprovassem que os recursos utilizados pagaram as despesas constantes da relação de pagamentos, conforme evidenciado no item 22.1 da instrução precedente (peça 53) , vazado nestes termos: 
22.1 A movimentação de recursos do convênio em contas bancárias diferentes daquela conta corrente especifica inscrita na Cláusula Quarta do termo do ajuste ocasionou o não estabelecimento do liame de casualidade entre os recursos federais repassados e as despesas incorridas, observando-se que: (i) 'a maior parte dos recursos federais foi transferida para contas bancárias de escritórios regionais da Emater para serem executadas principalmente na modalidade de suprimento de fundos', sem amparo no termo do ajuste; (ii) 'em relação a esses recursos transferidos às contas correntes das regionais da Emater, não foi possível comprovar que pagaram as despesas constantes da Relação de Pagamentos, pois houve casos em que foi utilizado um único cheque para pagamento de fornecedores diversos'; (iii) as cópias dos extratos bancários apresentados das regionais estavam incompletas e não abrangiam o período completo de execução do ajustes; (iv) não aposição de carimbo identificador do convênio em documentos fiscais, emitidos para comprovar despesas no ajuste, como notas fiscais e recibos, contrariando o art. 30 da IN 1/1997; (grifos acrescidos) 
46.	Também nesse caso, portanto, as alegações de defesa apresentadas devem ser rejeitadas, isto porque, ainda que uma avaliação mais detida pudesse legitimar, em caráter excepcional, dada as circunstâncias do caso concreto, o uso da modalidade de suprimento de fundos para a execução das despesas impugnadas, o fato é que os elementos trazidos em defesa não comprovaram a regular execução dos gastos efetuados por meio da aludida modalidade. 
 
Da terceira irregularidade - não aplicação dos recursos no mercado financeiro 
47. Não houve apresentação de defesa em relação a essa irregularidade, restando, portanto, não elidida. 
 Das alegações de defesa - conclusão 
48.	Em síntese, as alegações de defesa apresentadas pela Emater/PA não elidiram as irregularidades identificadas nos autos, porque desacompanhadas de elementos aptos a demonstrar a regular aplicação dos recursos repassados, não se mostrando suficiente para tanto a mera alegação do responsável. 
49.	De mais a mais, conforme adiantado, a demonstração do nexo causal entre os recursos geridos e as despesas incorridas é imprescindível para a comprovação da boa e regular aplicação dos recursos colocados sob a custódia do gestor, sendo que a demonstração desse liame cabe ao gestor, em face da inversão do ônus da prova inerente ao regime de prestação de contas previsto no art. 70, parágrafo único, da Constituição Federal, conforme jurisprudência consolidada desta Corte de Contas (Acórdão 7200/2018-TCU-Segunda Câmara, Min. Marcos Bemquerer; Acórdão 9.544/2017-2ª, Min. Augusto Nardes; Acórdão 1748/2016-TCU-Plenário, Min. Vital do Rêgo) . 
50.	Visto por esse ângulo, a não comprovação de liame entre os recursos repassados e os dispêndios incorridos gera presunção de dano ao erário e justifica o julgamento pela irregularidade das contas do gestor faltoso, dando azo à sua condenação em débito correspondente ao valor integral transferido, não sendo demais ressaltar que o encaminhamento em tela reflete entendimento sedimentado do TCU, no sentido de que a mera execução do objeto conveniado não é suficiente para aprovar as contas do gestor responsável (Acórdão 8243/2013-TCU-Primeira Câmara, Min. Walton Alencar Rodrigues) . 
Do responsável Milton Zimmer Schneider - prejuízo à defesa 
51.	Em relação ao responsável, verifica-se que o longo decurso de tempo havido desde os fatos irregulares a ele atribuído e a sua primeira notificação nos autos inviabilizaria a adequada produção de defesa específica, ofendendo, assim, o pleno exercício das garantias constitucionais da ampla defesa e do contraditório. 
52.	Com efeito, o responsável atuou como presidente da Emater/PA entre 01/01 e 25/06/2007 e sua primeira notificação ocorreu apenas na fase externa desta TCE, por meio do edital publicado pelo Tribunal, em 15/10/2019 (peça 73) . 
53.	Diante do prejuízo à defesa, será proposta a exclusão da responsabilidade do gestor na presente relação processual. 
54.	De todo modo, a não persecução de responsabilidade do aludido gestor não causa prejuízo aos demais responsáveis, já que, no âmbito da TCE, a solidariedade configura benefício legalmente instituído em favor do credor, não configurando óbice para que o devedor interessado busque em juízo eventual ressarcimento pessoal por meio de uma ação regressiva. 
Da proposta de exclusão da responsabilidade de Eduardo da Silva Kataoka 
55. A proposta de exclusão da responsabilidade do Sr. Eduardo da Silva Kataoka na presente relação processual foi motivada pela constatação de que o responsável não mais exercia o cargo de presidente da Emater no período em que foram executadas as parcelas com despesas impugnadas (item 22.1.1 da instrução à peça 53) , em face do que tal proposta será renovada na presente fase processual. 
 
Do ajuste em relação ao débito e aos responsáveis 
56.	Diante da proposta de exclusão da responsabilidade de Milton Zimmer Schneider nesta TCE, o débito solidário inicialmente atribuído a ele e a Emater passa a ser de responsabilidade apenas da empresa, permanecendo inalterado, todavia, o regime de solidariedade em relação ao dano verificado durante a gestão do Sr. Williamson do Brasil de Souza Lima. 
57.	Em face do ajuste em questão, os valores devidos por cada responsável passam a ter os seguintes contornos: 
57.1. Responsável individual: Empresa de Assistência Técnica e Extensão Rural do Estado do Pará: 
Data de Ocorrência 	Valor Histórico (R$) 
16/03/2007 		4.145,92 
19/03/2007 		114.882,86 
19/04/2007 		200.679,64 
57.2. Responsáveis solidários: Empresa de Assistência Técnica e Extensão Rural do Estado do Pará e Williamson do Brasil de Sousa Lima: 
Data de Ocorrência 	Valor Histórico (R$) 
10/12/2007 		3.704,70 
10/12/2007 		229.874,82 
11/12/2007 		162.032,56 
04/04/2008 		1.752,07 
08/04/2008 		157.258,95 
Prescrição da pretensão punitiva 
58.	Realizado o exame acerca das alegações de defesa apresentadas e da revelia configurada, passa-se, por derradeiro, à análise relacionada à ocorrência da prescrição da pretensão punitiva do TCU, em consonância com o incidente de uniformização de jurisprudência deliberado no Acórdão 1441/2016-TCU-Plenário, da relatoria do Ministro Benjamin Zymler, segundo o qual se aplica o prazo de dez anos previsto no art. 205 do Código Civil vigente, a contar da data de ocorrência do fato tido por irregular. 
59.	No presente caso, considera-se a ocorrência da prescrição da pretensão punitiva do TCU, haja vista o intervalo superior a 10 anos entre o ato irregular, praticado em 19/03/2007, data em que teve início a execução das despesas impugnadas (tabela 1) , e o ato que ordenou a citação dos responsáveis, ocorrido em 29/03/2019 (peça 55) . 
60.	Destarte, é medida que se impõe, desde já, o julgamento irregular das contas da Empresa de Assistência Técnica e Extensão Rural do Estado do Pará e do Sr. Williamson do Brasil de Souza Lima, condenando-os ao pagamento do débito apurado, sem, todavia, aplicação da multa legal, diante da ocorrência da prescrição da pretensão punitiva do TCU no caso em análise. 
CONCLUSÃO 
61.	Em face da análise promovida, restou configurada a revelia do Sr. Williamson do Brasil de Sousa Lima, eis que, devidamente notificado, o responsável deixou transcorrer in albis o prazo regimental para apresentar defesa. 
62.	Verificou-se, ainda, que os argumentos apresentados pela Emater/PA não foram suficientes para elidir as irregularidades relativas à execução do Convênio CRT/MB 10024/2005, devendo-se rejeitar as alegações de defesa apresentadas pela empresa. 
63.	Além disso, concluiu-se pela exclusão da responsabilidade de Eduardo da Silva Kataoka e Milton Zimmer Schneider na presente relação processual; aquele por não ter participado das irregularidades que deram causa ao dano apurado, este por prejuízo à defesa em face do tempo transcorrido desde os fatos tidos por irregulares e sua notificação nos autos. 
64.	Por fim, constatou-se a ocorrência da prescrição da pretensão punitiva do TCU no caso vertente, tendo em vista o transcurso superior a 10 anos entre o ato irregular e o ato de ordenação das citações. 
65.	Mesmo configurada a revelia frente à citação deste Tribunal e inexistindo comprovação da boa e regular aplicação dos recursos transferidos, é medida que se impõe dar seguimento ao processo proferindo o julgamento com os elementos até aqui presentes, nos termos do art. 12, §3º, da Lei 8.443/1992, e art. 202, § 8º, do Regimento Interno desta Corte de Contas. 
66.	No tocante à aferição quanto à ocorrência de boa-fé na conduta do responsável, conforme determina o § 2º do art. 202 do Regimento Interno deste Tribunal, em se tratando de processo em que partes interessadas não se manifestaram acerca das irregularidades imputadas, não há elementos para que se possa efetivamente reconhecê-la, podendo esta Corte de Contas, desde logo, proferir julgamento de mérito pela irregularidade das contas, nos termos do § 6º de mesma norma regimental. 
67.	Tal interpretação decorre da compreensão de que, relativamente à fiscalização dos gastos públicos, privilegia-se como princípio básico a inversão do ônus da prova, pois cabe ao gestor comprovar a boa aplicação dos dinheiros e valores públicos sob sua responsabilidade. 
68.	Destarte, desde logo, devem as contas da Empresa de Assistência Técnica e Extensão Rural do Estado do Pará e do Sr. Williamson do Brasil de Souza Lima serem julgadas irregulares, com fundamento nos arts. 1º, inciso I, 16, inciso III, alínea "c", e § 2º, alínea "a", da Lei n. 8.443/1992 c/c os arts. 19 e 23, inciso III, da mesma Lei, e com os arts. 1º, inciso I, 209, inciso III e § 5º, inciso I, 210 e 214, inciso III, do Regimento Interno deste Tribunal, procedendo-se à condenação em débito, sem, todavia, a aplicação da multa legal, diante da prescrição da pretensão punitiva do TCU. 
PROPOSTA DE ENCAMINHAMENTO 
69.	Diante do exposto, submetem-se os autos à consideração superior, propondo ao Tribunal: 
69.1. excluir a responsabilidade dos Srs. Eduardo da Silva Kataoka e Milton Zimmer Schneider na presente relação processual; 
69.2. considerar revel o Sr. Williamson do Brasil de Sousa Lima, com fundamento no § 3º, art. 12, Lei 8.443, de 16 de julho de 1992; 
69.3. rejeitar as alegações de defesa apresentadas pela Empresa de Assistência Técnica e Extensão Rural do Estado do Pará;  
69.4. julgar irregulares as contas da Empresa de Assistência Técnica e Extensão Rural do Estado do Pará (CNPJ 05.402.797/0001-77) e do Sr. Williamson do Brasil de Souza Lima (CPF XXX.992.742-XX) , com fundamento nos arts. 1º, inciso I, 16, inciso III, alínea "c", e § 2º, alínea "a", da Lei n. 8.443/1992 c/c os arts. 19 e 23, inciso III, da mesma Lei, e com os arts. 1º, inciso I, 209, inciso III e § 5º, inciso I, 210 e 214, inciso III, do Regimento Interno deste Tribunal, e condená-los, nas formas a seguir indicadas, ao pagamento das quantias a seguir especificadas, com a fixação do prazo de 15 (quinze) dias, a contar da notificação, para comprovarem, perante o Tribunal (art. 214, inciso III, alínea "a", do Regimento Interno) , o recolhimento da dívida aos cofres do Instituto Nacional de Colonização e Reforma Agrária, atualizada monetariamente e acrescida dos juros de mora, calculados a partir da data discriminada, até a data do recolhimento, na forma prevista na legislação em vigor: 
69.4.1. Responsável individual: Empresa de Assistência Técnica e Extensão Rural do Estado do Pará: 
Data de Ocorrência 	Valor Histórico (R$) 
16/03/2007 	4.145,92 
19/03/2007 	114.882,86 
19/04/2007 	200.679,64 
69.4.2.	Responsáveis solidários: Empresa de Assistência Técnica e Extensão Rural do Estado do Pará e Williamson do Brasil de Sousa Lima: 
Data de Ocorrência 	Valor Histórico (R$) 
10/12/2007 		3.704,70 
10/12/2007 		229.874,82 
11/12/2007 		162.032,56 
04/04/2008 		1.752,07 
08/04/2008 		157.258,95 
69.5. autorizar, desde logo, nos termos do art. 28, inciso II, da Lei n. 8.443/1992, a cobrança judicial da dívida caso não atendidas as notificações; 
69.6. autorizar, caso solicitado, o pagamento da dívida dos responsáveis em até 36 parcelas mensais e consecutivas, nos termos do art. 26 da Lei n. 8.443/1992 c/c o art. 217 do Regimento Interno, fixando-lhe o prazo de 15 (quinze) dias, a contar do recebimento da notificação, para comprovar perante o Tribunal o recolhimento da primeira parcela, e de trinta dias, a contar da parcela anterior, para comprovar o recolhimento das demais parcelas, devendo incidir sobre cada valor mensal, atualizado monetariamente, os juros de mora devidos, na forma prevista na legislação em vigor; 
69.7. alertar aos responsáveis que a falta de comprovação do recolhimento de qualquer parcela importará no vencimento antecipado do saldo devedor, nos termos do § 2º do art. 217 do Regimento Interno deste Tribunal; 
69.8. enviar cópia do acórdão que vier a ser proferido ao Instituto Nacional de Colonização e Reforma Agrária e ao Sr. Williamson do Brasil de Sousa Lima para ciência, informando que a deliberação, acompanhada do relatório e voto que a fundamentarem, estará disponível para consulta no endereço www.tcu.gov.br/acordaos, além de esclarecer que, caso requerido, o TCU poderá fornecer as correspondentes cópias, em mídia impressa ao responsável; e 
69.9. encaminhar cópia da deliberação, bem como do relatório e do voto que a fundamenta, à Procuradoria da República no Estado do Pará, nos termos do art. 16, § 3º, da Lei n. 8.443/1992, e do art.209, § 7º, do Regimento Interno do TCU, para a adoção das medidas judiciais cabíveis.: 
É o relatório.

8.1. Roberta Diniz de Souza (23666/OAB-PA) e outros, representando Empresa de Assistência Técnica e Extensão Rural - Emater - PA.  
8.2. Miguel Biz (15.409-B/OAB-PA), representando Williamson do Brasil de Sousa Lima.

Procurador Marinus Eduardo De Vries Marsico.

TOMADA DE CONTAS ESPECIAL. CONVÊNIO INCRA FIRMADO COM A EMATER-PA. SERVIÇOS DE ASSISTÊNCIA TÉCNICA E PLANOS DE ASSENTAMENTO PARA FAMÍLIAS ASSENTADAS. IRREGULARIDADE NA EXECUÇÃO FINANCEIRA DO AJUSTE. EXCLUSÃO DE RESPONSABILIDADES. REVELIA. ALEGAÇÕES DE DEFESA DA EMATER INSUFICIENTES PARA COMPROVAR A REGULAR APLICAÇÃO DOS RECURSOS. PRESCRIÇÃO DA PRETENSÃO PUNITIVA. DÉBITO.

TOMADA DE CONTAS ESPECIAL (TCE)

Secretaria de Controle Externo de Tomada de Contas Especial (SecexTCE).

Inicialmente, registro que atuo nestes autos por força do disposto no art. 152 do Regimento Interno do TCU.
2.	Em exame tomada de contas especial instaurada pela Superintendência Regional do Sul do Pará do Instituto Nacional de Colonização e Reforma Agrária (Incra/SR-27) em desfavor da Empresa de Assistência Técnica e Extensão Rural do Estado do Pará (Emater-PA) , de Eduardo da Silva Kataoka e de Williamson do Brasil de Souza Lima, ex-presidentes da entidade, em razão de irregularidades em razão de irregularidades na prestação de contas final do Convênio CRT/MB 10024/2005, que tinha por objeto a prestação de serviços de assistência técnica, social e ambiental (ATES) e a elaboração de plano de desenvolvimento do assentamento (PDA) e de plano de recuperação de assentamento (PRA) a diversas famílias em diferentes assentamentos do Incra.
3.	Os recursos previstos para execução do objeto do Convênio foram orçados em R$ 3.160.434,40, dos quais R$ 1.127.159,40 correspondiam à contrapartida da Convenente e R$ 2.033.275,00 à conta do Incra, conforme Cláusula Terceira do termo. O Incra SR-27 liberou apenas cinco das sete parcelas de recursos federais previstas para o ajuste, o que totalizou R$ 1.507.337,47 (peça 1, p. 50 e peça 2, p. 129) .
4.	Após diligências preliminares dirigidas ao Incra SR-27 e Emater-PA, a Secretaria de Controle Externo, em manifestação à peça 53, propôs excluir a responsabilidade do Sr. Eduardo da Silva Kataoka, em razão de que a 3ª parcela do ajuste, impugnada no processo, foi executada quando o responsável, signatário do ajuste, não mais exercia o cargo de presidente e executor, o que impôs o seu afastamento do polo passivo desta TCE.
5.	De outra borda, a Secex-TCE, na mesma instrução técnica, propôs incluir o Sr. Milton Zimmer Schneider no rol de responsáveis, e citar esse responsável e a Emater-PA pelas seguintes ocorrências: i) não comprovação da boa e regular aplicação dos recursos repassados por meio do Convênio CRT/MB 10024/2005, em razão da execução de despesas por meio de conta não autorizada, com transferência a outras contas impossibilitando o nexo financeiro; ii) não aplicação dos recursos da 3ª parcela no mercado financeiro no período de 3/1/2007 a 16/3/2007. 
6.	Propôs ainda citar a Emater-PA e o Sr. Willianson do Brasil de Souza Lima, então Presidente da entidade, em razão das seguintes irregularidades: i) não execução dos gastos da 4ª e 5ª parcelas por meio da conta específica do convênio, com transferência para outras contas, sem possibilidade de evidenciar o nexo financeiro; ii) execução de despesas sem licitação, acima do limite de dispensa previsto na Lei 8.666/1993; iii) não aplicação dos recursos da 4ª e 5ª parcelas do convênio no mercado financeiro no período de 5/11/2007 a 10/2/2007.
7.	Feitas as citações e recebidas as alegações de defesa, a Secex-TCE produziu a derradeira instrução técnica (peça 86) , transcrita no relatório precedente. Os Srs. Milton Zimmer Schneider e Willianson do Brasil de Souza Lima, não obstante regularmente citados, não compareceram aos autos. 
8.	Ambos deixaram transcorrer in albis o prazo regimental para o exercício do contraditório e da ampla defesa, tornando-se revéis, nos termos do art. 12, § 3º, da Lei 8.443/1992, c/c o art. 202, §8º, do RITCU, dando-se prosseguimento ao processo. 
9.	Anota, entretanto, a unidade técnica, que o Sr. Milton Zimmer somente foi notificado nos autos na fase externa desta TCE, por meio do edital publicado pelo TCU em 15/10/2019 (peça 73) , sendo que o mesmo atuou como Presidente da Emater/PA entre 1/1 e 25/6/2007, mais de 12 (doze) anos antes, portanto. Por esse motivo, a Secex-TCE propõe sua exclusão do polo passivo da demanda, tendo em vista o prejuízo ao exercício da ampla defesa, bem como ao fato de que a solidariedade constitui benefício instituído em benefício do credor, que pode lançar mão de quaisquer dos devedores para satisfação do débito, sem prejuízo de eventual ação regressiva do interessado.
10.	Acompanho esta primeira proposta alvitrada pela Unidade Técnica. É certo que a jurisprudência desta Corte compreende que o mero decurso de prazo não impõe o reconhecimento do prejuízo ao contraditório e à ampla defesa, impondo-se a análise do caso concreto para identificar fundadas razões para tanto (Acórdão 1509/2015-TCU-Primeira Câmara, rel. Min. Walton Alencar Rodrigues, 1.258/2019-TCU-Plenário, rel. Min. Bruno Dantas e 298/2019-TCU-2ª Câmara, rel. Min. Aroldo Cedraz) .
11.	De outra borda, esta Corte já assentou que a notificação do gestor sobre irregularidades ocorridos em convênio mais de doze anos após o término de sua vigência estreita a possibilidade de apresentação de justificativas baseadas em documentação idônea, restringindo o direito do responsável ao contraditório e à ampla defesa (Acórdão 759/2010-TCU-Segunda Câmara, rel. Min. Augusto Sherman) .
12.	Além de ter sido notificado somente por edital em 15/10/2019, o Sr. Milton Zimmer Schneider não havia tido sua inclusão no rol de responsáveis desta TCE cogitada antes da análise empreendida pela Unidade Técnica à peça 53, sendo que para o pleno exercício do contraditório deveria ele dispor de documentação consistente (extratos bancários, cheques e outros documentos) mais de 12 anos após a ocorrência dos fatos, o que se mostra sobremaneira dificultado em face do dilatado lapso temporal. 
13.	Manifesto-me de conformidade com as demais conclusões da Secex-TCE, incorporando-as às minhas razões de decidir, sem prejuízo das considerações a seguir. 
14.	A única a apresentar alegações de defesa foi a Emater/PA, a qual afirmou, em linhas gerais, que o ajuste teria sido executado em sua integralidade com o atingimento dos objetivos propostos, com a devida prestação de contas, e apresenta documentos bancários para demonstrar a aplicação dos valores. Alegou ainda que em razão de o convênio ter sido executado em localidades de difícil acesso muitas compras foram realizadas por meio de cheques no próprio local. 
15.	No que se refere à irregularidade concernente à execução de despesas em conta corrente distinta da conta vinculada, com efeito, a apresentação dos espelhos das ordens bancárias (peça 79) demonstra tão somente a realização de recursos da conta de convênio para contas de escritórios regionais da Emater, sem esclarecer quem são os credores e destinatários finais dos pagamentos, a partir dessas contas.
16.	Também o extrato bancário juntado pela Emater (peça 80) a título de evidência, apresenta tão somente movimentações bancárias ocorridas entre 9/11/2004 e 23/12/2006, sendo que as despesas impugnadas ocorreram entre 19/3/2007 e 8/4/2008.
17.	Tampouco as justificativas apresentadas pelo Incra Marabá (peça 81) , permitem estabelecer o vínculo de causalidade entre os recursos repassados e as despesas, visto que o documento juntado refere-se à execução da 1ª parcela do Convênio CRT/MB 10024/2005, ao passo que as despesas ora impugnadas correspondente às 3ª, 4ª e 5ª parcelas.
18.	Quanto às justificativas acerca da execução de despesas por meio de suprimento de fundos (peça 82) , compreendo as dificuldades da execução de programas em localidades no interior do Estado do Pará, com acanhada oferta de fornecedores de bens e serviços. Desse modo, até poderia relevar a ausência de licitação para realização de despesas nesses locais ermos, desde que o conjunto probatório como um todo oferecesse indícios de sua regularidade. Entretanto, a análise in loco da documentação, realizada pela concedente identificou irregularidades graves na execução da terceira e quarta parcelas do convênio (peça 2, p. 115-123) , as quais não foram dirimidas pelos interessados, tais como:
	i) ausência de extratos bancários dos escritórios regionais que comprovem movimentação de recursos repassados da conta específica do convênio, evidenciando a movimentação financeira nas agências/contas bancárias 4549-7/21001-3, 2517-8/20462-5, 0565-7/56997-6, 3813-X/11733-1, 0914-8/19827-7 e 4547-0/10819-7 dos recursos federais liberados;
	ii) ausência de referência ao título e número do convênio nas notas fiscais;
	iii) aquisição de materiais de mesma natureza por notas fiscais distintas;
	iv) identificação de valores divergentes entre os valores constantes de relação de pagamentos e aqueles constantes de recibos e notas fiscais;
	v) não identificado com clareza se o número relacionado na coluna Cheque/Ordem Bancária da relação de pagamentos que deram origem à liquidação da despesa se referem a cheques bancários.
19.	Desse modo, a documentação trazida aos autos não permite estabelecer o correto liame entre os recursos federais transferidos e a execução financeira respectiva.
20.	No que diz respeito à realização de despesas sem licitação, acompanho as ponderações da Secex-TCE, de que a avaliação da conduta dos gestores não prescinde da considerações dos obstáculos e dificuldades reais do gestor e das exigências públicas a seu cargo nos termos do art. 22, § 1º, da Lei de Introdução às Normas do Direito Brasileiro. Entretanto, as circunstâncias do caso em exame não impediriam a comprovação da correta aplicação dos recursos, se a movimentação bancária fosse feita de maneira correta e se a documentação fiscal fosse apresentada de acordo com as exigências do termo de Convênio firmado. É o que se depreende da segunda instrução técnica à peça 53, da qual transcrevo o seguinte excerto:
22.1 A movimentação de recursos do convênio em contas bancárias diferentes daquela conta corrente especifica inscrita na Cláusula Quarta do termo do ajuste, ocasionou o não estabelecimento do liame de casualidade entre os recursos federais repassados e as despesas incorridas, observando-se que: (i) "a maior parte dos recursos federais foi transferido para contas bancárias de escritórios regionais da Emater para serem executadas principalmente na modalidade de suprimento de fundos", sem amparo no termo do ajuste; (ii) "em relação a esses recursos transferidos às contas correntes das regionais da Emater, não foi possível comprovar que pagaram as despesas constantes da Relação de Pagamentos, pois houve casos em que foi utilizado um único cheque para pagamento de fornecedores diversos"; (iii) as cópias dos extratos bancários apresentados das regionais estavam incompletas e não abrangiam o período completo de execução do ajustes; (iv) não aposição de carimbo identificador do convênio em documentos fiscais, emitidos para comprovar despesas no ajuste, como notas fiscais e recibos, contrariando o art. 30 da IN 1/1997; (vi) "não identificado com clareza se o número relacionado na coluna CH/OB da relação de pagamentos que deu origem a liquidação da despesa se refere a cheque bancário", impossibilitando a confirmação do liame de casualidade. 
22.1.1. Observa-se ainda o seguinte: 
a) para execução do objeto do ajuste, a Emater-PA transferiu recursos para as contas corrente de titularidades de unidades regionais, em Marabá e Conceição do Araguaia, ou de outras suas estruturas localizadas nos municípios abrangidos por essas regionais (subnúcleos) : Regional Marabá (abrangendo os municípios de Novo Repartimento, São Geraldo do Araguaia) e Conceição do Araguaia (municípios de Ourilândia do Norte, Pau D' Arco, Santa Maria das Barreiras e Xinguara (peça 45, p. 85) ;
21.	No que se refere à não aplicação dos recursos do ajuste no mercado financeiro, não houve alegações de defesa em relação a este ponto, motivo pelo qual mantêm-se as conclusões definidas pela Secex-TCE.
22.	Acompanho também a proposta da Secex-TCE, no sentido de que diante da exclusão da responsabilidade do Sr. Milton Zimmer Schneider, o débito originalmente calculado em relação a ele passe a ser contabilizado como de responsabilidade apenas da Emater/PA, permanecendo inalterado, todavia, o regime de solidariedade em relação ao dano constatado durante a gestão do Sr. Williamson do Brasil de Souza Lima.
23.	Por fim, acolho o pronunciamento relativo ao reconhecimento da prescrição decenal da pretensão punitiva dos responsáveis, à luz do até hoje vigente Acórdão 1441/2016-TCU-Plenário, relator o Min. Benjamin Zymler, tendo em vista o transcurso de prazo superior a 10 anos entre os atos irregulares, segundo a Unidade Técnica, na data de 19/3/2007, e segundo meu entendimento, do prazo para apresentação da prestação de contas, finda em 29/1/2009 (peça 1, p. 52, 56 e 122) , e o ato de ordenação das citações, ocorrido em 29/3/2019 (peça 55) .	
24.	Face ao exposto, voto por que o Tribunal adote o acórdão que ora submeto à apreciação deste Colegiado.
TCU, Sala das Sessões Ministro Luciano Brandão Alves de Souza, em 23 de março de 2021.
RAIMUNDO CARREIRO 
Relator